【裁判字號】    87,訴,493
【裁判日期】    890105
【裁判案由】    偽造文書等
【裁判全文】
臺灣桃園地方法院刑事判決                          八十七年度訴字第四九三號
    公  訴  人  臺灣桃園地方法院檢察署檢察官
    被      告  子○○○
    選任辯護人  甲○○
右列被告因偽造文書等案件，經檢察官提起公訴（八十六年度偵字第一五０五三號）
，本院判決如左：
        主  文
子○○○連續行使偽造私文書，足以生損害於他人，處有期徒刑壹年。
        事  實
一、子○○○於民國八十三年十二月五日，自任會首召集每會新台幣（下同）二萬元
    ，採內標制，於每月五日在桃園縣桃園市○○路一一三巷三十六號開標，會期自
    八十三年十二月五日起至八十六年十二月五日止，會員連同會首共計三十六會之
    民間互助會；又於八十五年四月二十五日，自任會首召集每會三萬元，採內標制
    ，於每月二十五日在上址開標，會期自八十五年四月二十五日起至八十八年四月
    二十五日止，會員連同會首共計三十六會之民間互助會；其後子○○○明知自己
    之經濟狀況已陷於困境，無支付能力，詎竟基於意圖為自己不法所有之犯意，利
    用部分會員於開標時未到場標會，而係由會首電話告知得標金額之機會，先於八
    十五年十一月五日該每月五日之民間互助會開標時，明知會員乙○○（以其夫劉
    武瑞名義參加）並未參加標會，在上址標會處，於空白紙上簽寫「乙○○」之姓
    名及競標利息，依習慣表示標取會款之標單用意，以四千六百元之利息行使投標
    （標單於投標後丟棄不復存在），並先後於該月五日開標後，通知活會會員辛○○○、丁○○（起訴書誤載為王陳和妹）、癸○○（以其媳吳慧玲名義參加）、
    黃月美、黃永清、黃月雲、戊○○、庚○○○、田介師（起訴書誤載為日介師）
    、己○○、江阿娥時，冒稱係乙○○得標，使該等活會會員陷於錯誤，並使上開
    活會會員辛○○○等人各交付一萬五千四百元；復於八十六年一月二十五日該每
    月二十五日之民間互助會開標時，明知會員吳菊子並未參加標會，在上址標會處
    ，以同一方式，於空白紙上簽寫「吳菊子」之姓名及競標利息，依習慣表示標取
    會款之標單用意，以六千五百元之利息行使投標（標單於投標後丟棄不復存在）
    ，並於開標後，通知活會會員壬○○、丙○○、戊○○、阿珍（二會、辛○○○
    ）、阿治、阿綢、癸○○（二會、以吳慧玲、桃達公司名義參加）、王太太、許
    太太、李太太、梁太太（庚○○○）、劉淑賢、卓太太、蕭先生、洪瑞大（二會
    ）、李素英（二會）、江阿娥、李月娥，冒稱係吳菊子得標，對吳菊子則冒稱係
    其他活會會員得標，使該等活會會員陷於錯誤，並使壬○○、丙○○、戊○○、
    阿治、阿綢、王太太、許太太、李太太、梁太太（庚○○○）、劉淑賢、卓太太
    、蕭先生、江阿娥、李月娥分別各交付二萬三千五百元，使辛○○○、癸○○、
    洪瑞大、李素英、吳菊子分別各交付四萬七千元；嗣於八十六年一月間宣告上開
    二互助會止會，並於八十六年二月二十二日在桃園市調解委員會調解成立調解後
    ，未依約履行，經活會會員癸○○發覺有異，始知受騙而發現上情。
二、案經癸○○訴由台灣桃園地方法院檢察署檢察官偵查起訴。
        理  由
一、訊據被告子○○○固坦承確係於上揭時、地，以互助會會員吳菊子、乙○○之名
    義，先後標取標金之事實，惟矢口否認有何冒標互助會及詐欺之犯行，辯稱：伊
    事前有徵得吳菊子、乙○○之同意，始以渠二人之名義標取其二人所參加之每會
    二萬元之互助會，並未有冒標及詐取互助會會款之情形云云。惟查：（一）右揭
    事實，業據告訴人癸○○指訴綦詳，且證人乙○○並未同意被告標取其所參加之
    上開每月五日每會二萬元之互助會，亦據證人即活會會員乙○○證述：子○○○
    沒有跟我說要借用我的互助會標會等語在卷（見偵卷四十五頁反面、本院八十七
    年五月一日筆錄），又被告向上開參加每月五日每會二萬元之互助會活會會員佯
    稱，係乙○○於上開時間得標，並向活會會員收取會款，亦據證人即活會會員辛○○○證稱：我們都沒有去查證那一位會員得標，均相信子○○○等情在卷，並
    據證人即活會會員丁○○、己○○、江阿娥、庚○○○證述屬實（見偵卷四十五
    頁反面、本院八十七年五月一日、八十七年五月二十九日、八十八年九月二十二
    日筆錄），且被告亦坦認：伊原本就沒有錢，所以就召互助會來還錢，以會養會
    （見本院八十七年五月一日筆錄），足見被告係因週轉不靈始冒標乙○○所參加
    之上開互助會無訛。（二）又查吳菊子並未參加上開每月五日開標之每會二萬元
    之互助會，有卷附之被告子○○○所出具之上開二萬元之互助會單名冊在卷可稽
    ，且證人即活會會員吳菊子亦證稱：伊並未同意子○○○標取其所參加之每月二
    十五日開標之每會三萬元之互助會，該互助會共三十六會，開標十會就倒會了等
    語（見偵卷四十五頁反面、本院八十七年五月一日筆錄），核與證人即活會會員
    丙○○、壬○○、戊○○、辛○○○、庚○○○證述之情節相符（見偵卷四十五
    頁、本院八十七年五月一日、八十七年五月二十九日、八十八年九月二十二日筆
    錄），且被告明知其已無支付會款之能力，猶向會員收取會款，業據證人丁○○
    、庚○○○均證稱：八十六年一月二十六日，子○○○來收三萬元那一個互助會
    之會款，翌日伊就收到調解委員會調解通知單等語（見本院八十七年五月一日筆
    錄），足見被告確有詐取會款之犯行無誤，否則焉會於活會會員繳交會款後即收
    到申請調解通知單之理？是被告所辯：吳菊子有同意其標取二萬元之上開互助會
    云云與事實不符，委無足採，此外，並有上開二會之互助會單各乙紙附卷可稽，
    是被告上開所辯顯事後卸責之詞，不足採信。事證已臻明確，被告犯行堪予認定
    。
二、查被告偽填「吳菊子」、「乙○○」之姓名及標會利息於空白紙上，依民間互助
    會之習慣除表示標會會員外，另表示該名義人願出所書之利息金額標取會款，故
  該標單係屬以文書論之私文書（最高法院八十七年度台非字第一二號判決意旨參
    照），是被告偽填上開標單，並持之行使參予投標，使不知情之其餘活會會員陷
    於錯誤而交付會款，足生損害於「吳菊子」、「乙○○」及其餘活會會員，其所
    為係犯刑法第二百十六條、第二百十條、第二百二十條第一項之行使偽造準私文
    書罪及刑法第三百三十九條第一項之詐欺取財罪。又被告冒簽「吳菊子」、「乙○○」乃表示投標名義人簽名之意思，係偽造他人之署押，又其偽造他人之署押
    ，係偽造私文書行為之一部，不另論以同法第二百十七條第一項之罪，又其偽造
    上開私文書後，復持以行使，其偽造之低度行為，為高度之行使行為所吸收，不
    另論罪，又被告先後二次冒標犯行而向尚未得標之活會會員收取會款，使各該活
    會會員陷於錯誤而交付會款，各均係一行為觸犯數詐欺罪名，應依想像競合犯，
    各從一重詐欺取財罪處斷。又被告先後二次行使偽造「吳菊子」、「乙○○」之
    投標單而行使偽造準私文書及詐欺犯行，各時間緊接，手法相同，觸犯同一構成
    要件之罪名，顯係分別基於概括之犯意為之，均為連續犯，均應依刑法第五十六
    條論以一罪並各加重其刑。又被告所犯上述行使偽造準私文書罪及詐欺罪間，有
    方法結果之牽連關係，為牽連犯，應依刑法第五十五條之規定，從一重依行使偽
    造準私文書罪處斷。爰審酌爰審酌被告犯罪動機、目的、手段、所生損害、及犯
    罪後之態度等一切情狀，量處如主文所示之刑，以示懲儆。
三、至被告偽造「吳菊子」、「乙○○」之標單各一紙，並未扣案，且被告陳明已經
    丟棄，顯已滅失，自無庸宣告沒收，併此敘明。
四、公訴意旨另以：被告子○○○，明知無法給付會款，竟基於意圖為自己不法所有
    及行使偽造準私文書之概括犯意，仍召開上述民間互助會，並自八十三年間起至
    八十六年一月間止之會期裏，在上開處所所開之標中，以偽造辛○○○、黃月美
    、黃永清、黃月雲、戊○○、梁太太（即曾碧雲）、田介師、己○○、江阿娥、
    、丁○○、李美玉、黃錦鳳、丙○○、壬○○等各該互助會會員簽名署押計十四
    枚並繼而偽造標金單準私文書計十四張且持之以行使，致各該會會員陷於錯誤而
    將會款交付之，連續詐取上開十四名互助會會員所應得之會款前後共十四次，並
    致生損害於辛○○○、黃月美、黃永清、黃月雲、戊○○、曾碧雲、田介師、己○○、江阿娥、丁○○、李美玉、黃錦鳳、丙○○、壬○○等之各該互助會會員
    。嗣於八十六年三月間，因各該會員欲標取會款時，子○○○表示已無活會會員
    ，各該會員始知受詐騙，該二會亦因此而停標。認被告此部分之行為亦涉犯刑法
    第二百十六條、第二百十條、第二百二十條第一項（起訴書漏載第一項）之行使
    偽造準私文書罪嫌及刑法第三百三十九條第一項之詐欺取財罪嫌。。訊據被告堅
    決否認有上開行使偽造私文書、詐欺之犯行，辯稱：伊未冒標上開會會員之互助
    會，且無詐欺之犯行，而上開互助會會款伊有與會員經調解委員會調解後解決等
    語。經查：互助會會員黃月美、黃永清、黃月雲、田介師、己○○等人係參加上
    開每會二萬元，於每月五日在桃園縣桃園市○○路一一三巷三十六號開標，會期
    自八十三年十二月五日起至八十六年十二月五日止之互助會；而會員丙○○、壬○○、李美玉、黃錦等人鳳係參加上開每會三萬元，於每月二十五日在上址開標
    ，會期自八十五年四月二十五日起至八十八年四月二十五日止之互助會，而會員
    辛○○○、戊○○、庚○○○、江阿娥、丁○○則二會均參加，有互助會單各乙
    紙在卷足憑，而證人丁○○並不能確定其所參加之互助會有無被冒標，業據其證
稱：八十六年一月二十六日，子○○○來收三萬元那一個互助會之會款，翌日就
    收到調解委員會調解通知單等語，且證人壬○○亦證稱：伊不清楚其所參加之互
    助會是否遭子○○○冒標等語，證人戊○○則證稱：伊所參加由子○○○所召集
    之互助會軍事活會等語，證人庚○○○亦證稱：不清楚伊所參加之互助會是否有
    被子○○○冒標等情，而上開證人丁○○、壬○○、戊○○、庚○○○均屬活會
    ，業據被告子○○○供述在卷，足見被告並未冒標證人丁○○、壬○○、戊○○
    、庚○○○之互助會甚明；至公訴意旨另指被告分別冒用辛○○○、黃月美、黃
    永清、黃月雲、田介師、己○○、江阿娥、李美玉、黃錦鳳、丙○○之各該互助
    會會員名義標取會款而向活會會員施用詐術收取會款云云，此部分雖據告訴人指
    述，惟並查無此部分係冒標之證據，而告訴人癸○○亦未提出相關會員之住址等
    以供查核，而無其他佐證。因公訴人認此與有罪部分有連續犯裁判上一罪關係，
    不另為無罪之諭知，併此敘明。
據上論斷，應依刑事訴訟法第二百九十九條第一項前段，刑法第五十六條、第二百十
六條、第二百十條、第二百二十條第一項、第三百三十九條第一項、第五十五條，罰
金罰鍰提高標準條例第一條前段，判決如主文。
本案經檢察官翁珮嫻到庭執行職務。
中      華      民      國      八十九    年      一      月      五    日
                                臺灣桃園地方法院刑事第四庭
                                      法  官   邱滋杉
右正本證明與原本無異。
如不服本判決，應於判決送達後十日內向本院提出上訴狀( 應附繕本 )，上訴於
臺灣高等法院。
                                      書記官   許世賢
中        華        民        國   八十九   年   一   月    二十    日
附論罪科刑依據之法條：
刑法第三百三十九條：
意圖為自己或第三人不法之所有，以詐術使人將本人或第三人之物交付者，處五年以
下有期徒刑、拘役或科或併科一千元（已提高十倍為一萬元）以下罰金。
以前項方法得財產上不法之利益或使第三人得之者，亦同。
前二項之未遂犯罰之。
刑法第二百二十條
在紙上或物品上之文字、符號、圖畫、照像，依習慣或特約，足以為表示其用意之證
明者，關於本章及本章以外各罪，以文書論。
錄音、錄影或電磁紀錄，藉機器或電腦之處理所顯示之聲音、影像或符號，足以為表
示其用意之證明者，亦同。
稱電磁紀錄，指以電子、磁性或其他無法以人之知覺直接認識之方式所製成之紀錄，
而供電腦處理之用者。
刑法第二百十條
偽造、變造私文書，足以生損害於公眾或他人者，處五年以下有期徒刑。
刑法第二百十六條
行使第二百十條至第二百十五條之文書者，依偽造、變造文書或登載不實事項或使登
載不實事項之規定處斷。


司法院資訊處製作；財團法人民間司法改革基金會備份。
